臺灣高等法院刑事判決　　　　　　　　　　　　　九十一年度上易字第三二Ｏ二號
　　上　訴　人　臺灣士林地方法院檢察署檢察官
　　被　　　告　甲○○　女　民.
　　選任辯護人　李志澄律師
　　　　　　　　林美伶律師
右上訴人因被告妨害名譽案件，不服臺灣士林地方法院九十一年度易字第五Ｏ七號，
中華民國九十一年十月八日第一審判決（起訴案號：臺灣士林地方法院檢察署八十九
年度偵字第一０七六九號），提起上訴，本院判決如左：
    主  文
上訴駁回。
    理  由
一、檢察官聲請簡易判決處刑意旨略以：甲○○於民國八十八年十二月間，明知其所
    寫予台灣台東地方法院檢察署檢察長內載有「乙○○故意製造糾紛，意圖不還款
    予其公公吳修量，且曾有詐欺犯罪前科，又係票據拒絕往來戶」等足以毀損乙○
    ○名譽之信件，如交予案外人鍾小平議員有散布於公眾之可能，仍不違背其本意
    而交付，嗣後果經「美華報導」雜誌於八十八年十二月二十日加以全文登載報導
    ，而以散布文字之方式傳述足以毀損乙○○名譽之事，因認被告甲○○犯有刑法
    第三百十條第二項之加重誹謗罪嫌云云。
二、訊據被告甲○○坦承書寫上揭陳情書予臺灣臺東地方法院檢察署檢察長，並將陳
    情書交給鍾小平議員之事實，惟矢口否認有何誹謗犯行，辯稱：伊寫陳情書給臺
    灣臺東地方法院檢察署檢察長係針對檢察官張德寬之操守問題，因未得到答覆，
    所以才將陳情書拿給鍾小平議員，反應陳情無回應之事，並非意在誹謗，且伊公
    公吳修量於八十五年間與乙○○涉訟，伊依公公所取得之臺灣臺北地方法院檢察
    署刑案資料查註記錄表之資料，知悉告訴人確有詐欺前科，伊並不知道「前科」
    的定義是指經法院判決有罪確定，且伊知悉告訴人於八十四年間列為票據拒絕往
    來戶，該等敘述並無不實，又伊並未將上揭陳情書交付美華報導雜誌報導，並無
    誹謗之故意與犯行等語。
三、經查：
    (一)被告之公公吳修量與告訴人間因有債務糾紛，互相提起民事訴訟與刑事告訴，
      互有涉訟之事實，有卷附之臺灣臺北地方法院檢察署八十八年度偵字第二五九
      二三、二五九二四號不起訴處分書、臺灣臺北地方法院八十七年度重訴字第三
      二三號民事判決書影本附卷可稽，被告於陳情書上載「乙○○故意製造糾紛，
      意圖不還錢予其公公吳修量」，僅是陳述被告之公公與告訴人間之債務爭執，
      並無不實，尚難認係誹謗告訴人。
    (二)告訴人於臺灣臺北地方法院檢察署之刑案資料查註紀錄表上（檢察官於九十年
      二月十六日查註）有「八十四年七月三十一日因詐欺案，經臺北地檢八十四年
      偵字第五八一四號偵查不起訴：：。八十五年四月三十日因詐欺案，觸犯三三
      九條一項法條，經臺北地檢八十四年偵字第二五四七七號偵查起訴。併入臺北
      地檢八十四年偵續字第三六四號。八十五年十月二十八日因詐欺案，經臺北地
      院八十五年易字三六七四號裁判無罪」，此有檢察官於偵查中聲請查註之臺灣
      臺北地方法院檢察署之刑案資料查註紀錄表一份附卷可按。然被告之公公吳修
      量於八十五年間對告訴人提出詐欺告訴，並經臺灣臺北地方法院檢察署以八十
      五年度偵字第二０一二一號偵查，因此，告訴人主張由於該案而閱得告訴人之
      前科記錄表乙情，尚堪採信。又按所謂之「前科」其正確文意雖係指「有罪」
      之科罪紀錄，然一般國民於日常之溝通上，或以「前科紀錄表上有紀錄資料者
      」，即謂「前科」，此種誤解，所在多有，況且，依被告所提查註時間為八十
      五年九月十二日之「臺灣臺北地方法院檢察署之刑案資料查註紀錄表」影本所
      示，斯時，告訴人上揭臺灣臺北地方法院檢察署八十四年度偵字第二五四七七
      號、八十四年度偵續字第三六四號詐欺案件業經起訴，惟尚未經法院判決，據
      此，被告既未有相關法律訓練之背景，被告辯稱伊以為有紀錄就是有前科等語
      ，就其主觀上之認知而言，尚堪採信。至告訴人前開詐欺案件，雖經法院判決
      無罪確定，惟自被告閱得告訴人之臺灣臺北地方法院檢察署之刑案資料查註紀
      錄表之資料所示，當時尚未判決，自有相當之依據使被告確信「告訴人有詐欺
      前科」為真實，揆諸前揭說明，被告宣稱「告訴人有詐欺前科」乙情，要難以
      誹謗罪之刑責相繩。
    (三)檢察官函查萬泰商業銀行結果：「本部甲存客戶乙○○，據查於八十四年二月
      十七日列為票據拒絕往來戶（文號台公字第００一０號）。唯九十年三月三十
      日經財團法人徵信中心查詢無拒絕往來記錄」，有萬泰商業銀行儲蓄部九十年
      四月三日九○泰儲字第○○五九號函一紙在卷足憑，而告訴人自承「因為主張
      簽發的支票係遭脅迫，讓支票退票，法院判決支票債權不存在後，銀行已註銷
    退票記錄，故未列為拒絕往來戶」，並有臺灣臺北地方法院八十四年度簡上字
      第二八八號民事判決書影本一件在卷可考，顯見告訴人於退票紀錄註銷以前確
      有退票記錄，並曾於八十四年二月十七日被列為拒絕往來戶，是以，被告所稱
      ：「又係票據拒絕往來戶」，雖與最後之事實不符，然並非憑空無據。又徵以
      萬泰商業銀行上揭函文所示，萬泰銀行亦係於九十年三月三十日由於檢察官向
      其函查之故，才轉向財團法人徵信中心查詢，始知悉「告訴人退票記錄經註銷
      」之情，亦難責求被告對於退票記錄遭註銷之情能予知悉，綜上各情，被告應
      有相當之理由認為其陳述「告訴人係票據拒絕往來戶」為真實，亦難以誹謗罪
      相繩。
    (四)被告堅決否認有將陳情書交付「美華報導」報導之事，僅供承有將陳情書交給
      臺北市議員鍾小平，本院查美華報導原特約撰述人為鄭瑜，據被告所供該報導
      已停刊，鄭瑜又無確實住居所可供傳訊，惟依證人楊力勤、鍾小平均證稱，被
      告曾交付上揭陳情書予鍾小平議員，而楊力勤雖證稱：「（陳情內容）是陳述
      她之前發生的過程、經過。希望鍾小平可以開記者會來公開乙○○的案子」云
      云（見原審卷第七十八頁），惟證人鍾小平議員證稱：「我和羅老太太開過記
      者會之後，被告才來找我的。被告來找我時，並沒有要求開記者會，我也沒有
      再開記者會」（美華報導刊登陳情書的內容這件事你是否知情？）沒有印象」
      等語（見原審卷第一一六頁），姑不論依證人所證尚不能證明被告確有經由鍾
      小平議員交付上揭陳情書予美華報導刊載，而被告依客觀之資料，已有相當理
      由確信其陳述「告訴人故意製造糾紛、意圖不還錢予其公公、有詐欺前科、票
      據拒絕往來戶」為真實，核與誹謗罪之主觀要件有間。此外，復查無其他確切
      證據足以證明被告確有誹謗之故意與犯行，自屬不能證明被告犯罪。
四、原審以不能證明被告犯罪，而為無罪之諭知，核無不合，檢察官依告訴人聲請上
    訴意旨，仍執前詞指摘原判決不當，為無理由，應予駁回。
據上論斷，應依刑事訴訟法第三百六十八條，判決如主文。
本案經檢察官劉斐玲到庭執行職務
中      華      民      國    九十一    年     十二     月    三十一    日
                              台灣高等法院刑事第十五庭
                                  審判長法  官  房  阿  生
    法  官  蔡  光  治
                                        法  官  雷  元  結
右正本證明與原本無異。
不得上訴。
                                        書記官  李  麗  花
中      華      民      國      九十二    年      一      月     二     日
